臺灣高雄地方法院民事判決　　　　　　　95年度訴字第3243號
原　　　告　甲○○
訴訟代理人　丙○
被　　　告　乙○○
訴訟代理人　林樹根律師
　　　　　　洪茂松律師
　　　　　　邱麗妃律師
上列當事人間返還不當得利事件，本院於民國96年1 月30日言詞
辯論終結，判決如下：
    主  文
原告之訴及假執行之聲請均駁回。
訴訟費用由原告負擔。
    事實及理由
壹、程序方面：訴狀送達後，原告不得將原訴變更或追加他訴。
    但被告同意，或擴張、減縮應受判決事項之聲明者，不在此
    限，民事訴訟法第255 條第1 項第1 款、第3 款分別定有明
    文。經查，本件原告起訴時原聲明請求判決被告應給付原告
    新臺幣（下同）698,248 元，及自起訴狀繕本送達被告翌日
    起至清償日止，按年息5%計算之利息；嗣於96年1 月18日提
    出書狀擴張聲明求為被告應給付原告773,448 元，及自起訴
    狀繕本送達被告翌日起至清償日止，按年息5%計算之利息，
    有補正聲明狀附卷可憑（見本院卷第116 頁），且被告亦同
    意原告擴張之聲明，有本院96年1 月30日言詞辯論筆錄可稽
    （見本院卷第121 頁），依前揭法條規定，原告所為前述訴
    之擴張，合於前揭民事訴訟法第255 條第1 項第1 款、第3
    款之規定，應予准許，合先敘明。
貳、實體方面：
一、原告起訴主張：
  (一)緣兩造為姊妹關係，兩造之父即訴外人吳子碧於民國91年9
    月19日死亡，兩造與其他繼承人共同繼承被繼承人吳子碧之
    財產及債務。因原告無資力繳納遺產稅及償還繼承之債務，
    乃於92年9 月4 日與被告簽訂「吳子碧土地繼承協議分割同
    意書 (下稱系爭協議書)， 約定由被告代墊原告應付之遺產
    稅及吳子碧積欠下營鄉農會債務之分攤額共計2,291,657 元
    ，再由原告以繼承分割所得之土地，按91年度公告現值計算
    抵償之，惟雙方計算上開債務時，預留5 年為遺產分割訴訟
    期間，被告以5 年計算上開2,291,657 元代墊款債務之利息
    ，並預估此5 年期間土地投資滯留風險損失為每年10萬元，
    共計50萬元，因而估算原告積欠被告之債務為350 萬元（計
    算式：代墊款2,291,657 元×5 年之利息，即2,291,657 元
    ×l.05×l.05×l.05×l.05×l. 05 ＝2,924,799.5 元，約
    300 萬元，再加5 年土地投資滯留風險損失50萬元，為350
    萬）。
  (二)惟原告於93年間向臺灣台南地方法院（下簡稱台南地院）提
    起分割遺產訴訟，經台南地院93年度重家訴字第3 號審理在
    案，並於94年10月12日判決確定，原告於上開事件審理時，
    不知該事件會在2 年內結案，以致原告在上開事件審理時，
    對於被告所提出之分割方案及補償方法，未為反對之意思表
    示，並同意由原告所分得之350 萬元土地（按土地價值係以
    91年度公告現值計算）來抵償積欠被告之代墊款及土地投資
    損失債務。惟該350 萬元之計算方式，未經前開分割遺產事
    件予以審理，該計算方式亦未列入前揭事件之判決理由中，
    且該判決主文第4 頁有明示：「與被告所定之同意書，二人
    所負之權利義務關係，已與分割遺產無關聯。」，故本件應
    無受已確定之前開分割遺產事件既判力效力所及，原告仍得
    提起本件訴訟。
  (三)因兩造於92年9 月4 日簽定系爭協議書時，一致認定遺產分
    割事件將拖延很久，為避免系爭代墊款及土地投資滯留風險
    損失債務無法計算，雙方才暫定以5 年時間來計算上開債務
    利息及損失額為350 萬元，然該350 萬元債務，並非係前開
    代墊款債務及土地風險損失金之總額約定，而另案分割遺產
    之訴既經法院於2 年內判決確定在案，則前開代墊款之利息
    及土地投資滯留風險損失的計算方式即有正式之計算依據，
    換言之，原告只需付給被告2 年的代墊款利息與土地投資滯
    留風險損失金，且原告並無贈與前已多付之3 年時間的代墊
    款利息與土地投資滯留風險損失金之意，被告即應退還前開
    溢領之代墊款利息及土地投資風險損失金共計773,448 元〈
    計算式：3,50 0,000－（2,291,657 代墊款×l.05×l.05+2
    ×100,000 元）＝773,448 ，元以下四捨5 入〉。此由國稅
    局核計「非屬贈與財產同意移轉證明」內所核定價額其利息
    計算之日期，亦以法院判決日94年10月12日為最終依據可證
    。
  (五)綜上，前開分割遺產事件既於2 年內確定，則該事件審理中
    以5 年期間計算被告積欠原告代墊債務之利息及土地投資滯
    留風險損失金合計為350 萬元，並以被告於前開分割遺產事
    件中所分得之土地抵償350 萬元債務，原告顯係無法律上原
    因而受有3 年之利息及土地投資滯留風險金共773,448 元之
    利益，致原告受有損害，為此爰依民法第179 條之規定，請
    求被告返還其利益，並聲明：被告應給付原告773,448 元，
    及自起訴狀繕本送達翌日起至清償日止，按年息5%計算之利
    息；並願供擔保請准宣告假執行等語。
二、被告則以：
  (一)兩造與訴外人吳金治、吳金嬌、吳金益等5 人之父吳子碧於
    91年9 月19日過世後，被告於92年6 月26日及同年7 月3 日
    代所有繼承人繳納全部遺產稅2,358,282 元，及清償吳子碧
    積欠訴外人台南縣下營鄉農會之借款債務本金及利息共910
    萬元，原告應分擔1/5 ，即2,291,657 元。嗣兩造就原告對
    被告積欠上開代墊款債務及繼承土地分割等協議清償方式，
    並於92年9 月4 日簽定系爭協議書，因土地分割完成無確定
    之時間，兩造乃約定以5 年時間來計算上開墊款債務之利息
    與土地投資滯留風險損失，約定上開債務總額為350 萬元，
    且此350 萬元債務，應以被告繼承所得之建地，按91年度公
    告現值計算來抵償之，及為求相互交換之建地能完整的利用
    ，被告同意以91年度公告現值80％等值之現金交換被告繼承
    的其他建地等。而上開代墊款債務本金、利息及土地投資滯
    留風險損失金共計350 萬元，係全部風險盈虧之概括約定，
    不因履約完成所歷經時間長短而有不同，自無多退少補之問
    題。
  (二)嗣原告向台南地院提起前開分割遺產之訴時，原告於前開事
    件審理中曾提出將繼承人原告與被告分為1 組，並分得台南
    縣下營鄉○○○段336 、336-9 及2563地號之土地，其他繼
    承人為1 組，分取同段336-5 、336-7 、336 －11、337-9
    、337-11及337-17地號等6 筆，即每人可分得按93年度公告
    現值計算價值6,333,289 元之土地，或分得部分土地及以現
    金補償；且關於前開336 、336-9 、2563地號3 筆土地，原
    告可分得2563地號內之1151平方公尺，價值6,330,500 元，
    不足2,789 元部分，由被告補償之；被告則分得336 、336-
    9 地號全部及2563地號內剩餘790 平方公尺之分割方案。被
    告並主張應依兩造間之系爭協議書約定，由原告分得之前開
    2563地號內之1151坪土地，並按91年度土地公告現值計算之
    350 萬元土地來抵償被告積欠原告之代墊款債務本金、利息
    及土地投資滯留風險損失金總計350 萬元債務。而上開2563
    地號土地之91年度公告現為每平方公尺5,600 元，則350 萬
    元相當於625 平方公尺之土地價值（計算式：3,500,000 ÷
    5,600 ＝625） 。易言之，依兩造間之系爭協議書之約定，
    原告必須以繼承取得2563地號內1151平方公尺之其中625 平
    方公尺土地，抵償對被告350 萬元債務之後，剩餘之上開25
    63地號內之526 平方公尺土地（即0000－000 ＝526） ，則
    由被告依91年度土地公告現值即每平方公尺5,600 元之80％
    計價購買，即由被告以2,356,480 元向原告購買（計算式：
    5,600 元×526 ×80％＝2,356,480） 。
  (三)原告在前開分割遺產事件中，於94年3 月7 日提出之民事呈
    報狀、同年7 月21日提出之補正聲明狀及94年8 月22日最後
    言詞辯論期日，均陳明同意被告前述分割方案，並同意由被
    告取得原告應分得之上開2563建地全部，被告則補償原告2,
    356,480 元。嗣台南地院於94年9 月23日以93年度重訴字第
    3 號判決被告取得上開2563號土地全部及336 、336-9 地號
    土地，且被告應補償原告2,356,480 元，並判決理由中說明
    原告分得上開2563地號內1,151 平方公尺、價值6,333,289.
    6 元之土地，惟依兩造間系爭協議書之約定，被告對原告有
    350 萬元之債務，應以繼承分割取得之土地抵償，並約定由
    被告以91年度公告現值之80％，購買原告分得而經抵償債務
    以外土地，換言之，原告分得之土地，除用以抵償對被告之
    債務外，剩餘土地並由被告依約定價格購買，經計算結果，
    被告尚應給付原告2,35 6,480元。因兩造均未對該判決提起
    上訴，而於94年10月12日確定在案。
  (四)準此，原告既在上開分割遺產事件中，不爭執積欠被告之代
    墊款債務本金及5 年之利息與土地風險金共計350 萬元，並
    同意以其應分得之建地，按91年度土地公告現值計算價值35
    0 萬元的土地抵償上開債務，且上開分割遺產之訴亦確認原
    告積欠被告350 萬元債務，則原告提起本件訴訟即有違誠信
    原則。況且，系爭協議書約定之代墊款債務本金、利息及土
    地風險金共計350 萬元，為全部風險盈虧均概括承受之約定
    ，不因履約完成所歷經時間長短而有不同，並無多退少補之
    情形，原告自不得以分割遺產之訴於2 年內確定，即反悔要
    求被告返還3 年之代墊款利息及土地投資滯留風險損失金等
    語抗辯。並聲明：原告之訴及假執行之聲請均駁回；訴訟費
    用由原告負擔；及如受不利判決，被告願供擔保請准宣告免
    為假執行。
三、兩造不爭執事項：
  (一)兩造於其被繼承人吳子碧死亡後，於92年9 月4 日簽訂系爭
    協議書，約定被告代原告墊付之遺產稅及吳子碧積欠下營鄉
    農會債務之應分攤額共計新臺幣（下同）2,291,657 元，由
    原告以繼承分割所得之建地，按91年度公告現值計算之350
    萬元土地來抵償被告代墊付之本金、利息及其他損失，即被
    告代墊付之2,291,657 元本金與5 年之利息約300 萬元，及
    5 年的土地投資滯留風險損失金50萬元，合計350 萬元，有
    系爭協議書1 份在卷（見本院卷第11、12頁）。
  (二)原告於93年9 月間向台南地院提起分割遺產之訴，並經該院
    以93年度重家訴第3 號審理，於該事件審理中，被告於94年
    2 月2 日提出民事答辯狀、分配圖及計算式，並主張原告應
    依系爭協議書約定，按照91年度公告現價撥付價值350 萬元
    的2563地號土地給被告，剩餘部分土地再由被告以91年度公
    告現值的80%購買，故被告應再補償原告2,356,480 元，有
    被告94年2 月2 日之答辯狀可憑（上開分割遺產事件卷第14
    4-148 頁）。
  (三)原告於前開分割遺產事件審理中，曾在其於94年3 月7 日提
    出之民事呈報狀、於同年7 月21日之補正聲明狀及於94年8
    月22日最後言詞辯論期日，均完全同意被告所提之前開分割
    方案及計算方式，並主張由被告取得原告應分得建地全部，
    被告則補償原告2,356,480 元，有民事呈報狀、補正聲明狀
    及言詞筆錄可參（見上開分割遺產事件卷第151 頁、177 、
    223-228 、238 頁）。
  (四)台南地院94年9 月23日93年度重訴字第3 號民事判決理由中
    已說明（見該判決書第12頁），原告本應分得價值6,333,28
    9.6 元之土地，惟依兩造間系爭協議書之約定，原告對被告
    所負之350 萬元債務，應以原告繼承分割所取得建地按91年
    度公告現值計算之350 萬元土地抵償之，並約定原告所分得
    未經抵償債務以外土地，應由被告按91年度公告現值之80％
    購買，故按被告前開提出之計算式，被告分得台南縣下營鄉
    ○○○段336 、336-9 、2563地號土地，並補償原告2,356,48
    0 元，並於該判決書主文第五項判決被告應補償原告2,356,
    480 元，且該判決於94年10月12日判決確定，經本院調閱上
    開卷證，查明屬實。
四、本件應審究者為系爭協議書所約定之代墊款本金、利息及其
    他損失（即被告代墊付之2,291,657 元本金與5 年之利息約
    300 萬元，及5 年的土地投資滯留風險50萬元）合計共350
    萬元，有無多退少補之約定？原告得否於遺產分割事件確定
    後，依不當得利之法律關係請求被告返還前開代墊款本金之
    3 年利息之土地投資滯留風險損失金？茲分述如下：
  (一)兩造就系爭協議書所載之本金、利息及其他損失（即被告代
    墊付之2,291,657 元本金與5 年之利息約300 萬元，及5 年
    的土地投資滯留風險50萬元）合計共350 萬元，有無多退少
    補之約定？
  1.系爭協議書中關於原告應給付被告代墊款之本金及5 年利息
    與土地投資風險金共計350 萬元之約定，乃為被告代原告繳
    納之遺產稅及應分擔債務及遺產分割期間土地投資滯留風險
    損失之約定，嗣後原告再以繼承分得之建地抵償，此為兩造
    所不爭，然原告主張雙方有多退少補之約定云云，則為被告
    所否認，是就此有利於原告之事實，依據民事訴訟法第277
    條前段規定，即應由原告負舉證之責，惟原告就此僅略謂依
    其心證雙方確有多退少補之合意，然未據其具體說明係為如
    何具體內容之明示意思表示合致，抑或有何種行為事實可認
    有默示之意思表示，即難認其主張責任已盡，亦無從進一步
    審究舉證可採與否，自屬不能憑信。
  2.又依原告自承：因大家都說向法院提起分割土地之訴，時間
    會拖很久，所以兩造在台南的金輔政律師事務所簽訂系爭協
    議書時，就約定以5 年期間來計算代墊款的利息及土地投資
    滯留風險損失，當時我有同意等語（見本院卷第121 頁），
    可知兩造係因考量繼承土地之分割恐非短時間內所能確定，
    方以5 年來概括計算代墊款債務之利息及土地投資風險損失
    甚明。蓋倘若兩造就上開代墊款債務及土地投資滯留風險損
    失之350 萬元債務有多退少補之約定，衡諸常情，兩造理應
    在系爭協議書上記載正確之代墊款債務本金及5 年之利息與
    土地投資滯留風險損失共為3,424,800 元〈計算式：（2,29
    1,657 ×1.05×1.05×1.05×1.05×1.05＝2,924,800 ，元
    以下四捨五入）＋（5 ×500,000） ＝3,424,800 元〉，再
    以原告繼承所得之建地，按91年度公告現值計算之等值土地
    抵償，豈可能約定該代墊債務本金及5 年利息與土地投資滯
    留風險損失合計為350 萬元，由原告繼承所得之建地抵償之
    後，待事後再另外請求被告退還75,200元（3,500,000 －
    3,424, 800＝75,200）之理？
  3.由上可知，兩造於簽訂系爭協議書時，已就代墊款債務之本
    金、利息與土地投資滯留風險損失之詳細項目及將來分割訴
    訟年限之變動、應如何找補之依據，明確規定。況且，被告
    先行代墊稅款及清償債務，才能使遺產先行繼承，進而分割
    ，其亦須承擔土地投資延滯風險，本即較為不利，倘若訴訟
    延滯必增加成本，是兩造考量相互利益及風險後，有多退少
    補之約定，必會為明確記載，焉有概略計算之理。故系爭協
    議書必是兩造於整體考量後，相互讓步，盈虧概括承受之約
    定，是被告所辯，應屬可信。原告主張兩造有多退少補之協
    議存在，既未能舉證證明之，顯無足取。
  (二)原告得否於遺產分割事件確定後，依不當得利之法律關係請
    求被告返還前開代墊款本金之3 年利息及3 年之土地風險金
    ？
  1.按民法第179 條規定不當得利之成立要件，必須無法律上之
    原因而受利益，致他人受損害，且該受利益與受損害之間有
    因果關係存在。從而因給付而受利益者，倘該給付係依有效
    成立之債權契約而為之，其受利益即具有法律上之原因，自
    不生無法律上原因之不當得利問題，最高法院89年度台上字
    第288 號判決可資參照。次按法院於確定判決理由中，就訴
    訟標的以外當事人主張之重要爭點，本於當事人辯論之結果
    ，已為判斷時，除有顯然違背法令之情形，或當事人已提出
    新訴訟資料，足以推翻原判斷之情形外，應解為在同一當事
    人就與該重要爭點有關所提起之他訴訟，法院及當事人對該
    重要爭點之法律關係，皆不得任作相反之判斷或主張，以符
    民事訴訟上之誠信原則，最高法院84年度台上字第2530號判
    決意旨亦有明示。
  2.本件被告於上開遺產分割事件中，已對應繼承土地提出分割
    方案，並就原告所分得建地應按系爭協議書之約定來抵償代
    墊款及土地投資滯留風險金共350 萬元，及其餘未經抵償之
    土地由被告按系爭協議書約定之價格購買，且原告多次具狀
    及於言詞辯論期日明示同意被告前開分割及以土地抵償之方
    案，並經台南地院判決認定兩造與其他繼承人每人原應分得
    價值6,333,298.6 元之土地，因依兩造間系爭協議書之約定
    ，原告所負之代墊款本金、利息及土地投資滯留風險損失總
    額350 萬元，應以繼承所得建地抵償，剩餘部分再由被告按
    91 年 度公告現值之80% 收購，故由被告繼承取得前述336
    、33 6之9 、2563地號土地全部，再補償原告2,35 6,480元
    ，並於判決主文第5 項判決被告應補償原告2,356,480 元（
    見上開分割遺產事件卷第262-271 頁所附之判決書）。而上
    開確定判決，既已就兩造應分得之土地及經抵償、價格後由
    被告補償原告2,356,480 元之重要爭點，本於兩造辯論之結
    果，已判斷「經抵償兩造系爭協議書所約定之350 萬元債務
    ，及原告應向被告購買剩餘未經抵償之土地後，被告應補償
    原告2,356,480 元」，是依最高法院84年度台上字第2530號
    判決意旨所明示，本件原告既係就系爭協議書所約定經以土
    地抵償之350 萬元債務提起本件訴訟，兩造於本件訴訟就上
    開重要爭點之法律關係，皆不得任作相反之判斷或主張，方
    符民事訴訟上之誠信原則。
  3.復且，系爭協議書本即為兩造就代墊款及土地投資滯留風險
    損失綜合評估後，以5 年之訴訟時間為代墊款本金之利息及
    土地投資滯留風險損失共350 萬元為最後評估金額，則兩造
    已就可能發生之訴訟時間、土地價值升降有所衡量後，互為
    讓步所得之協議，自不應嗣後訴訟進行之快慢、土地價值之
    升降而有不同之評價自明。是以，縱使上開分割遺產之訴於
    2 年內確定，然被告受有之3 年代墊款利息及土地投資風險
    金亦係原告本於系爭協議書所為之給付，被告受有利益即有
    法律上之原因，自不生不當得利之問題，是原告主張依不當
    得利之法律關係，請求被告返還3 年之代墊款利息之土地投
    資風險金之損失，即屬無據，不應准許。
五、綜上所述，原告既無法證明兩造就代墊款本金及其5 年利息
    與土地投資風險損失總計350 萬元，應以原告繼承所得之建
    地按91年度公告現值計算之等值土地抵償之協議，有多退少
    補之約定，則原告於上開分割遺產事件中，同意以應分得建
    地按91年度公告現值計算價值350 萬元之土地抵償，顯係依
    系爭協議書所為之給付，被告自不生不當得利之問題。從而
    ，原告主張依不當得利之法律關係，請求被告返還773,44 8
    元，及自起訴狀繕本送達之翌日起至清償日止，按年息5%
    計算之利息，為無理由，應予駁回。原告之訴既經駁回，則
    其假執行之聲請，亦失所依附，併予駁回。
六、本件論證已臻明確，兩造其餘主張、陳述及所提之證據暨攻
    擊防禦方法，經本院審酌後，認均與本案判斷結果無影響，
    毋庸再予一一審酌，附此敘明。
七、據上論結，本件原告之訴為無理由，依民事訴訟法第78條，
    判決如主文。
中　　華　　民　　國　　96　　年　　2 　　月　　16　　日
                  民事第一庭法　官　廖純卿
正本係照原本作成。
如不服本判決，應於送達後20日內，向本院提出上訴狀並表明上
訴理由，如於本判決宣示後送達前提起上訴者，應於判決送達後
10日內補提上訴理由書（須附繕本）。
中　　華　　民　　國　　96　　年　　2 　　月　　16　　日
                            書記官  李明罐
